---
title: "projet_ML"
author: "Adélie, Yelli, Paulina"
date: "2026-03-10"
output: html_document
---
# PROJET DU COURS DE COMPLEMENT DE MATHEMATIQUES 2

Dans un premier temps, nous allons lire notre base de données et procéder à l'analyse préliminaire

## Analyse Préliminaire
```{r}
data_project=read.csv("Employee.csv")
```

Déterminons le nombre de lignes et de colonnes de la base de données
```{r}
dim(data_project) 
colnames(data_project) #nom des colonnes
head(data_project)
```

## Analyse des variables

Ce que nous cherchons à prédire est le fait de savoir si un individu va quitter ou non l'entreprise.
Nous allons donc travailler avec la la variable LeaveOrNot qui est une variable binaire
0 si l'employé reste et 1 si l'employé part

```{r}
target = factor(data_project$LeaveOrNot, labels = c ("Rester", "Partir"))
data_project$LeaveOrNot = as.factor(data_project$LeaveOrNot)
summary(data_project$LeaveOrNot)
```

Les variables qui peuvent ne pas servir
```{r}
#Pour l'instant je pense que tout sera utile
```

# Transformation des variables pour notre étude 
Pour la variable Education, il faut faire un label encoding 
```{r}
#J'hésite à regrouper l'âge en classe d'âge

#data_project$Education = as.numeric(factor(data_project$Education, 
                          #           levels = c("Bachelors", "Masters", "PHD")))
```

#Répartition
```{r}
quantitatives_vars= data.frame(JoiningYear= data_project$JoiningYear , 
                               PaymentTier=data_project$PaymentTier,
                               Age=data_project$Age,
                               Experience=data_project$ExperienceInCurrentDomain)

qualitatives_vars= data.frame(Education=data_project$Education, 
                              City= data_project$City,
                              Sex=data_project$Gender, 
                              Benched=data_project$EverBenched)
```

#### Les Variables quantitatives
```{r, out.width = "50%", fig.align = "center"}
for(i in 1:ncol(quantitatives_vars)){
  main_i = paste0("Histogramme de ", colnames(quantitatives_vars)[i])
  hist(quantitatives_vars[,i], col = i+1, main = main_i, 
       xlab = colnames(quantitatives_vars)[i])
}
```


#### Les Variables qualitatives
```{r, out.width = "50%", fig.align = "center"}
for(i in 1:ncol(qualitatives_vars)){
  main_i = paste0("Barplot de ", colnames(qualitatives_vars)[i])
  barplot(table(qualitatives_vars[,i]), col = 2:10, main = main_i, 
          xlab = colnames(qualitatives_vars)[i])
}
```
Analyse multivariée
Matrice corrélation

```{r cars}
library(reshape2)
library(ggplot2)
quantitatives_vars = data.frame(
  Age = data_project$Age,
  Experience = data_project$ExperienceInCurrentDomain,
  JoiningYear = data_project$JoiningYear
)

# matrice de corrélation
cor_mat = cor(quantitatives_vars, use = "complete.obs")
cor_mat

# heatmap
melted_cor_mat = melt(cor_mat)

ggplot(data = melted_cor_mat, aes(x = Var1, y = Var2, fill = value)) + 
  geom_tile() +
  scale_fill_gradient2(low = "blue", mid = "white", high = "red") +
  labs(title = "Correlation heatmap", x = "", y = "", fill = "corrélation")
```

```{r pressure, echo=FALSE}
for(i in 1:ncol(quantitatives_vars)){
  main_i = paste0("Boxplot de ", colnames(quantitatives_vars)[i],
                  "\n en fonction du départ de l'entreprise")
  
  boxplot(quantitatives_vars[,i] ~ target,
          col = c("lightblue", "pink"),
          main = main_i,
          ylab = colnames(quantitatives_vars)[i],
          xlab = "LeaveOrNot")
}
```


```{r}
library(ggplot2)
library(reshape2)

qualitatives_vars = data.frame(Education = as.factor(data_project$Education), City = as.factor(data_project$City), PaymentTier = as.factor(data_project$PaymentTier), Gender = as.factor(data_project$Gender), EverBenched = as.factor(data_project$EverBenched))

for(i in 1:ncol(qualitatives_vars)){

  var_target_counts = melt(table(qualitatives_vars[,i], target))

  xlab_i = colnames(qualitatives_vars)[i]

  print(
    ggplot(data = var_target_counts,
           aes(x = Var1, y = value, fill = target)) +
      geom_bar(stat = "identity", color = "black") +
      theme_minimal() +
      labs(x = xlab_i, y = "Nombre", fill = "LeaveOrNot")
  )
}
```
```{r}
for(i in 1:ncol(qualitatives_vars)){

  var_target_counts = melt(table(qualitatives_vars[,i], target))

  xlab_i = colnames(qualitatives_vars)[i]

  print(
    ggplot(data = var_target_counts,
           aes(x = Var1, y = value, fill = target)) +
      geom_bar(stat = "identity", color = "black", position = "fill") +
      theme_minimal() +
      labs(x = xlab_i, y = "Proportion", fill = "LeaveOrNot")
  )
}
```
Créer un dataframe nommé `predictive_vars` contenant les variables qualitatives et quantitatives que l'on souhaite utiliser pour prédire la target :
```{r}

predictive_vars = data.frame(Age = data_project$Age,
  Experience = data_project$ExperienceInCurrentDomain,
  JoiningYear = data_project$JoiningYear,Education = as.factor(data_project$Education), City = as.factor(data_project$City), PaymentTier = as.factor(data_project$PaymentTier), Gender = as.factor(data_project$Gender), EverBenched = as.factor(data_project$EverBenched))

```
partager le jeu de données en Train/Test, avec 80% des observations placées dans l’ensemble d’apprentissage
```{r}
set.seed(1234) #fixe la graine
#on va créer nos parties séparées
n       = nrow(qualitatives_vars) 
inTrain = sample(1:n, size = round(0.8 * n), replace = FALSE)

predictive_vars_test    = predictive_vars[-inTrain,]
target_test             = target[-inTrain]
predictive_vars_train   = predictive_vars[inTrain,]
target_train            = target[inTrain]

```


```{r, eval = FALSE, message = FALSE}
install.packages("rpart")
install.packages("rpart.plot")
library(rpart)
library(rpart.plot)
?rpart
?rpart.plot
classifTree = rpart(target_train ~ ., data = predictive_vars_train, 
                    method = "class")
```

```{r}
rpart.plot(x = classifTree, type = 3, extra = 2, fallen.leaves = TRUE,  
           main = "Arbre de prédiction pour savoir si un employé va quitter ou non une entreprise")  
```
```{r}
target_pred = predict(object = classifTree, newdata = predictive_vars_test, type = "class")
install.packages("caret")
library("caret")

```
```{r}
mean(target_pred == target_test)
recall(data = target_pred, reference = target_test, relevant = "Rester")
precision(data = target_pred, reference = target_test, relevant = "Rester")

confusionMatrix(data = target_pred, reference = target_test)$table
```
```{r}
plotcp(classifTree, upper = "splits")
```

```{r}
classifTree$cptable
xerror  = classifTree$cptable[, 4]
xstd    = classifTree$cptable[, 5]
```
On trouve la meilleure valeur du paramètre de complexité
```{r}
cp          = classifTree$cptable[, 1]
min.xerror  = which.min(xerror)
bestcp      = cp[min(which(xerror < (xerror [min.xerror] + xstd[min.xerror])))]
```
On utilise cette valeur pour élaguer l'arbre
```{r}
prunedTree = prune(tree = classifTree, cp = bestcp)
```
On trace ensuite l'abre ;
```{r}
rpart.plot(prunedTree, type = 3, extra = 2, fallen.leaves = TRUE, main = "Arbre de prédiction pour savoir si un employé va quitter ou non une entreprise")  
```
On trouve le même arbre qu'avant, je ne sais pas si c'est normal...


#2. Méthodes des K plus proche voisin

On va essayer de faire la méthode des KNN.

Dans un premier temps, on va charger le jeu de données
```{r, results = "hide", message = FALSE}
library(caret)
```

On va faire un label encoding ou du dummy encoding
```{r}
qualitatives_vars_dummy= data.frame(Women= 1*(qualitatives_vars$Gender=="Female"),
                                    Benched= 1*(qualitatives_vars$EverBenched=="Yes"))
```

Pour le label encoding
```{r}
qualitative_vars_encoded=as.data.frame(as.numeric(factor(qualitatives_vars$Education, 
                                     levels = c("Bachelors", "Masters", "PHD"))))
```

A présent, on va regrouper les variables quantitatives et celles qui ont été transformées pour prédire la target
```{r}
#predictive_vars =cbind(Seniority=quantitatives_vars$JoiningYear,
#                       PaymentTier=quantitatives_vars$PaymentTier,
#                       Experience=quantitatives_vars$Experience,
 #                      Sex=quantitatives_vars$Age,
  #                     qualitative_vars_encoded,qualitatives_vars_dummy)
```

