---
title: "projet_ML"
author: "Adélie, Yelli, Paulina"
date: "2026-03-10"
output: html_document
---

# PROJET DU COURS DE COMPLEMENT DE MATHEMATIQUES 2

## 1.1 - Contexte du jeu de données :

Ce jeu de données regroupe des informations détaillées sur les employés d’une entreprise, incluant leurs caractéristiques démographiques (âge, genre, ville), leur parcours académique (niveau d’études), leur historique professionnel (année d’entrée, expérience dans le domaine), ainsi que des éléments liés à leur situation de travail (niveau de rémunération, périodes éventuelles de “bench”). Les données ont été anonymisées afin de préserver la confidentialité tout en permettant une analyse approfondie des dynamiques internes de la main-d’œuvre. Ce type de dataset est couramment utilisé dans les études de ressources humaines, notamment pour analyser les facteurs associés au turnover, à la rétention, à la diversité ou encore à la structure salariale.

## 1.2- Lien de téléchargement :

Pour garantir la reproductibilité des analyses, le dataset peut être téléchargé à partir de la source suivante (à adapter selon ta plateforme réelle) : <https://www.kaggle.com/datasets/tawfikelmetwally/employee-dataset>

## 1.3- Objectif de l’étude :

L’objectif principal de cette analyse est de comprendre les facteurs qui influencent la décision d’un employé de quitter l’entreprise. Plus précisément, il s’agit de : Analyser les caractéristiques des employés selon qu’ils restent ou quittent l’entreprise ; Identifier les variables explicatives pertinentes pour modéliser le départ (LeaveOrNot) ; Préparer les données pour une éventuelle modélisation prédictive (classification) ; Explorer les tendances démographiques, salariales et professionnelles. En résumé : expliquer et prédire le turnover des employés.

## 1.4 - Description des variables :

Le dataset contient 9 variables, réparties en variables qualitatives, quantitatives et une variable cible.

### 1.4.1 - Variables qualitatives :

Education : niveau d’études (Bachelors, Masters, PHD). City : ville d’affectation (Bangalore, Pune, New Delhi). Gender : genre de l’employé (Male, Female). EverBenched : indique si l’employé a déjà été temporairement sans mission (Yes/No).

### 1.4.2 - Variables quantitatives :

JoiningYear : année d’entrée dans l’entreprise. PaymentTier : niveau de rémunération (1 = faible, 3 = élevé). Age : âge de l’employé. ExperienceInCurrentDomain : années d’expérience dans le domaine actuel.

### 1.4.3 - Variable cible :

LeaveOrNot : indique si l’employé a quitté l’entreprise (1) ou non (0). \# II- Traitement des données : \# Analyse Préliminaire des données

Dans un premier temps, nous allons lire notre base de données et procéder à l'analyse préliminaire.

```{r}
data_project=read.csv("Employee.csv")
```

Déterminons le nombre de lignes et de colonnes de la base de données

```{r}
dim(data_project)      #dimension de la base de données
colnames(data_project) #nom des colonnes
head(data_project)
```

## 1.5 - Analyse des variables (début de l'analyse univariées)

Ce que nous cherchons à prédire est le fait de savoir si un individu va quitter ou non l'entreprise. Nous allons donc travailler avec la variable LeaveOrNot qui est une variable binaire 0 si l'employé reste et 1 si l'employé part

```{r}
target = factor(data_project$LeaveOrNot, labels = c ("Rester", "Partir"))
data_project$LeaveOrNot = as.factor(data_project$LeaveOrNot)
summary(data_project$LeaveOrNot)
```

Au vu de nos données, nous considérons que toutes les variables sont toutes utiles pour notre étude, nous n'allons donc pas supprimer ou fusionner des variables de notre jeu de données.

### 1.5.1 - Transformation des variables pour notre étude

Pour la variable Education, il faut faire un label encoding

```{r}
#J'hésite à regrouper l'âge en classe d'âge

#data_project$Education = as.numeric(factor(data_project$Education, 
                          #           levels = c("Bachelors", "Masters", "PHD")))
```

### 1.5.2 - Répartition

```{r}
quantitatives_vars= data.frame(JoiningYear= data_project$JoiningYear , 
                               PaymentTier=data_project$PaymentTier,
                               Age=data_project$Age,
                               Experience=data_project$ExperienceInCurrentDomain)

qualitatives_vars= data.frame(Education=data_project$Education, 
                              City= data_project$City,
                              Sex=data_project$Gender, 
                              Benched=data_project$EverBenched)
```

### 1.5.3 - Les Variables quantitatives

```{r, out.width = "50%", fig.align = "center"}
for(i in 1:ncol(quantitatives_vars)){
  main_i = paste0("Histogramme de ", colnames(quantitatives_vars)[i])
  hist(quantitatives_vars[,i], col = i+1, main = main_i, 
       xlab = colnames(quantitatives_vars)[i])
}
```

### 1.5.4 - Les Variables qualitatives

```{r, out.width = "50%", fig.align = "center"}
for(i in 1:ncol(qualitatives_vars)){
  main_i = paste0("Barplot de ", colnames(qualitatives_vars)[i])
  barplot(table(qualitatives_vars[,i]), col = 2:10, main = main_i, 
          xlab = colnames(qualitatives_vars)[i])
}
```

##1.6 - Analyse multivariée 

Il est important d’étudier la relation entre les différentes variables explicatives car certaines peuvent parfois être redondantes. De plus, nous allons vérifier qu'il n'y est pas une forte colinéarité entre variables pouvant poser problème en rendant les modèles moins fiables ou plus difficiles à interpréter.

### 1.6.1 - Matrice corrélation

Dans un premier temps, on calcule la corrélation de chacune des paires de variables quantitatives puis on représente graphiquement leurs valeurs.

```{r cars}
library(reshape2)
library(ggplot2)
quantitatives_vars = data.frame(
  Age = data_project$Age,
  Experience = data_project$ExperienceInCurrentDomain,
  JoiningYear = data_project$JoiningYear,
  PaymentTier = data_project$PaymentTier
)

# matrice de corrélation
cor_mat = cor(quantitatives_vars, use = "complete.obs")
cor_mat

# heatmap
melted_cor_mat = melt(cor_mat)

ggplot(data = melted_cor_mat, aes(x = Var1, y = Var2, fill = value)) + 
  geom_tile() +
  scale_fill_gradient2(low = "blue", mid = "white", high = "violet") +
  labs(title = "Correlation heatmap", x = "", y = "", fill = "corrélation")
```

On ne remarque aucune forte corrélation entre les variables quantitatives (inférieur à 0.1 pour toutes), celle-ci étant légèrement plus haute entre l'âge et l'expérience, mais restant tout de même assez faible, ce qui est bon signe.

### 1.6.2 Variables quantitatives et target

On représente graphiquement la relation entre chacune des variables quantitatives incluses dans `quantitative_vars` et la target

```{r pressure, echo=FALSE}
for(i in 1:ncol(quantitatives_vars)){
  main_i = paste0("Boxplot de ", colnames(quantitatives_vars)[i],
                  "\n en fonction du départ de l'entreprise")
  
  boxplot(quantitatives_vars[,i] ~ target,
          col = c("lightblue", "pink"),
          main = main_i,
          ylab = colnames(quantitatives_vars)[i],
          xlab = "LeaveOrNot")
}
```

### 1.6.3 - Variables qualitatives et target

```{r}
library(ggplot2)
library(reshape2)

qualitatives_vars = data.frame(Education = as.factor(data_project$Education), City = as.factor(data_project$City), PaymentTier = as.factor(data_project$PaymentTier), Gender = as.factor(data_project$Gender), EverBenched = as.factor(data_project$EverBenched))

for(i in 1:ncol(qualitatives_vars)){

  var_target_counts = melt(table(qualitatives_vars[,i], target))

  xlab_i = colnames(qualitatives_vars)[i]

  print(
    ggplot(data = var_target_counts,
           aes(x = Var1, y = value, fill = target)) +
      geom_bar(stat = "identity", color = "black") +
      theme_minimal() +
      labs(x = xlab_i, y = "Nombre", fill = "LeaveOrNot")
  )
}
```

On calcule cette fois-ci la proportion, plutôt que le nombre, ce qui donne un aperçu plus lisible.

```{r}
for(i in 1:ncol(qualitatives_vars)){

  var_target_counts = melt(table(qualitatives_vars[,i], target))

  xlab_i = colnames(qualitatives_vars)[i]

  print(
    ggplot(data = var_target_counts,
           aes(x = Var1, y = value, fill = target)) +
      geom_bar(stat = "identity", color = "black", position = "fill") +
      theme_minimal() +
      labs(x = xlab_i, y = "Proportion", fill = "LeaveOrNot")
  )
}
```
PREMIERE PARTIE QUI EST GOOD !!!!!!!!!
# Fin de l'analyse multivariée

Créer un dataframe nommé `predictive_vars` contenant les variables qualitatives et quantitatives que l'on souhaite utiliser pour prédire la target :

```{r}

predictive_vars = data.frame(Age = data_project$Age, Experience = data_project$ExperienceInCurrentDomain,
                             JoiningYear = data_project$JoiningYear,
                             Education = as.factor(data_project$Education), 
                             City = as.factor(data_project$City),
                             PaymentTier = as.factor(data_project$PaymentTier), 
                             Gender = as.factor(data_project$Gender),
                             EverBenched = as.factor(data_project$EverBenched))

```

partager le jeu de données en Train/Test, avec 80% des observations placées dans l’ensemble d’apprentissage

```{r}
set.seed(1954) #fixe la graine
#on va créer nos parties séparées
n = nrow(data_project) 
inTrain = sample(1:n, size = round(0.8 * n), replace = FALSE)

predictive_vars_test    = predictive_vars[-inTrain,]
target_test             = target[-inTrain]
predictive_vars_train   = predictive_vars[inTrain,]
target_train            = target[inTrain]

```

```{r, eval = FALSE, message = FALSE}
install.packages("rpart")
install.packages("rpart.plot")
library(rpart)
library(rpart.plot)
?rpart
?rpart.plot
```
A présent, on va construire notre arbre de décision en utilisant la partie Train seulement.

```{r}
classifTree = rpart(target_train ~ ., data = predictive_vars_train, 
                    method = "class")
```

Tracé de l'arbre  de décision

```{r}
rpart.plot(x = classifTree, type = 3, extra = 2, fallen.leaves = TRUE,  
           main = "Arbre de prédiction pour savoir si un employé va quitter ou non une entreprise")  
```
Prédiction de la target avec la partie test de notre jeu de données.
```{r, eval = FALSE, message = FALSE}
install.packages("caret")
library("caret")
```

```{r}
target_pred = predict(object = classifTree, newdata = predictive_vars_test, type = "class")

```

```{r}
mean(target_pred == target_test)
recall(data = target_pred, reference = target_test, relevant = "Rester")
precision(data = target_pred, reference = target_test, relevant = "Rester")

confusionMatrix(data = target_pred, reference = target_test)$table
```
Dire ce que ça fait ici
```{r}
plotcp(classifTree, upper = "splits")
```

```{r}
classifTree$cptable
xerror  = classifTree$cptable[, 4]
xstd    = classifTree$cptable[, 5]
```

On trouve la meilleure valeur du paramètre de complexité

```{r}
cp          = classifTree$cptable[, 1]
min.xerror  = which.min(xerror)
bestcp      = cp[min(which(xerror < (xerror [min.xerror] + xstd[min.xerror])))]
```

On utilise cette valeur pour élaguer l'arbre

```{r}
prunedTree = prune(tree = classifTree, cp = bestcp)
```

On trace ensuite l'abre ;

```{r}
rpart.plot(prunedTree, type = 3, extra = 2, fallen.leaves = TRUE, main = "Arbre de prédiction pour savoir si un employé va quitter ou non une entreprise")  
```

On trouve le même arbre qu'avant, je ne sais pas si c'est normal...
POUR MOI, ICI C'EST BON !!!!

#Classifieur : Arbre de décisions : \# II- Traitement des données : Avant de construire un classifieur (arbre de décision), il est nécessaire de :

-   identifier les variables contenant des valeurs manquantes ;
-   analyser quelles variables semblent les plus pertinentes pour prédire la variable cible ;
-   préparer les données pour éviter tout data leakage ;
-   constituer un jeu d’apprentissage et un jeu de test. \# 1- Chargement et préparation du jeu de données

```{r}
library(readr)
data =  read_csv("Employee.csv")
```

# Vérification de la structure

Nous examinons la structure du dataset pour vérifier les types des variables et identifier d'éventuelles incohérences.

```{r}
str(data)
```

Les variables qualitataive (Education, City, Gender, EverBenched) sont importées en chr, il faudra peut-être les convertir en facteur. La variable cibe LeaveOrNot est numérique et devra peut-être transformée en facteur binaire.

# 2- Identification des valeurs manquantes

Ce code calcule le nombre de valeurs manquantes pour chaque variable du jeu de données.

```{r}
colSums(is.na(data))
```

On observe que toutes les colonnes contiennent 0 valeurs manquantes cela signifie que nous n'avons pas besoin d'appliquer de méthodes d'imputation.

# 3- Définition des variables qualitatives, quantitatives et de la cible

```{r}
qualitative_vars  = c("Education", "City", "Gender", "EverBenched")
quantitative_vars = c("JoiningYear", "PaymentTier", "Age", "ExperienceInCurrentDomain")
target            = "LeaveOrNot"
```

Nous séparons les variables selon leur nature(qualitative vs quantitative) afin de faciliter les analyses univariées et multivariées.

#Création du dataframe contenant uniquement les variables utiles : Nous construisons un nouveau dataframe contenant uniquement les variables nécessaires à la prédiction, afin d'éviter d'inclure des colonnes inutiles.

```{r}
predictive_vars = data[, c(qualitative_vars, quantitative_vars)]
target_vector   = data[, target]
```

# Vérification des types

Nous vérifons le type de chaque variable pour s'assurer qu'elles sont bien reconnues comme numérique ou catégorielles avant la modélisation.

```{r}
str(predictive_vars)
str(target_vector)
```

Les variables qualitatives apparaissent encore en "chr", ce qui indique qu'un passage en facteur sera nécessaire. Les variables quantitatives sont bien en format numérique. La variable cible LeaveOrNot est encore en numérique : il faudra potentiellement la convertir en facteur pour la classification.

# 4- Transformation des variables qualitatives

Dans cette étape, nous convertissons les variables qualitatives au format factor. Cette transformation est essentielle car les algorithmes de classification (comme les arbres de décision, le KNN ou le Naive Bayes) ne peuvent pas exploiter correctement des variables textuelles au format character. Le passage en facteur permet à R d’interpréter ces colonnes comme des catégories, ce qui garantit une modélisation correcte.

```{r}
predictive_vars$Education   = as.factor(predictive_vars$Education)
predictive_vars$City        = as.factor(predictive_vars$City)
predictive_vars$Gender      = as.factor(predictive_vars$Gender)
predictive_vars$EverBenched = as.factor(predictive_vars$EverBenched)
target_vector = as.factor(data$LeaveOrNot)
```

# 5- Constitution du jeu d’apprentissage et du jeu de test (Holdout 80/20)

# Split

Ce bloc de code réalise la séparation du jeu de données en deux parties : 80 % pour l’apprentissage (train), 20 % pour le test (test). La fonction set.seed(1234) garantit que la sélection aléatoire sera reproductible. Ensuite, sample() tire au hasard les indices correspondant aux observations du jeu d’apprentissage. Les variables explicatives (predictive_vars) et la variable cible (target_vector) sont ensuite découpées selon ces indices.

```{r}
set.seed(1954)
n = nrow(data)
train_index = sample(1:n, size = 0.8*n)
predictive_vars_train = predictive_vars[train_index, ]
predictive_vars_test  = predictive_vars[-train_index, ]
target_train = target_vector[train_index]
target_test  = target_vector[-train_index]
```

Ce découpage permet d’entraîner les modèles sur un ensemble d’observations tout en conservant un jeu de test indépendant pour évaluer leur performance. La répartition 80/20 est un standard en machine learning et assure un bon compromis entre quantité de données pour l’apprentissage et fiabilité de l’évaluation.

# 6- Visualisation de l’arbre

Dans cette étape, nous entraînons un arbre de décision sur le jeu d'apprentissage. Le modèle utilise toutes les variables explicatives pour prédire la variable cibe LeaveOrNot. L'objectif est d'identifier les critères les plus discriminants permettant de séparer les employés qui restent de ceux qui quittent l'entreprise.

```{r}
train_data = predictive_vars_train
train_data$LeaveOrNot = target_train
library(rpart)
library(rpart.plot)

classifTree = rpart(
  LeaveOrNot ~ .,
  data = train_data,
  method = "class"
)
rpart.plot(classifTree, type = 3, extra = 3, fallen.leaves = TRUE, main = "Arbre — Employee Dataset")
```

L’arbre montre que la variable la plus importante pour prédire le départ d’un employé est JoiningYear : les employés ayant rejoint l’entreprise à partir de 2018 sont majoritairement classés comme quittant l’entreprise. Pour les employés entrés avant 2018, la variable suivante la plus discriminante est PaymentTier:Les employés avec un PaymentTier = 3 (niveau de rémunération élevé) sont majoritairement classés comme restant. Les employés avec un PaymentTier \< 3 présentent davantage de départs, surtout lorsque l’année d’entrée est ancienne. L’arbre met également en évidence des effets secondaires : Education, Gender, Age et City interviennent dans les branches plus profondes, mais leur influence est moins forte. Certaines feuilles montrent une forte majorité de “0” (rester), ce qui indique un dataset déséquilibré où la majorité des employés ne quittent pas l’entreprise. Globalement, l’arbre révèle que l’année d’entrée et le niveau de rémunération sont les facteurs les plus déterminants dans la prédiction du turnover.

# 7- Prédiction sur le jeu de test

Dans cette étape, nous utilisons l’arbre de décision entraîné pour prédire la classe (LeaveOrNot) sur le jeu de test. Nous comparons ensuite les prédictions au vrai label grâce à une matrice de confusion, ce qui permet d’évaluer la performance du modèle sur des données jamais vues.

```{r}
library(caret)
pred_test = predict(classifTree, predictive_vars_test, type = "class")
confusionMatrix(pred_test, target_test)

```

Le modèle obtient une accuracy de 81,85 %, ce qui indique une bonne capacité globale à prédire si un employé quitte ou non l’entreprise. La sensibilité (0.927) est très élevée : le modèle identifie très bien les employés qui restent (classe 0). En revanche, la spécificité (0.502) est plus faible : le modèle a plus de difficulté à détecter correctement les employés qui partent (classe 1). Le kappa (0.56) montre une concordance correcte entre les prédictions et la réalité, supérieure à un simple hasard. Globalement, le modèle est performant mais tend à prédire plus souvent “rester” que “partir”, ce qui reflète probablement un déséquilibre dans le dataset (majorité de classe 0).

# 8- Élagage de l’arbre (Cost‑Complexity Pruning)

Ce bloc de code réalise l’élagage de l’arbre de décision à l’aide du Cost-Complexity Pruning. L’objectif est d’identifier la valeur optimale du paramètre de complexité (cp) qui minimise l’erreur de validation croisée (xerror), puis de reconstruire un arbre plus simple et plus généraliste. Cela permet de réduire le surapprentissage et d’obtenir un modèle plus interprétable.

```{r}
plotcp(classifTree, upper = "splits")
classifTree$cptable

xerror = classifTree$cptable[, "xerror"]
cp     = classifTree$cptable[, "CP"]
bestcp = cp[which.min(xerror)]

prunedTree = prune(classifTree, cp = bestcp)

rpart.plot(prunedTree, type = 3, extra = 3, fallen.leaves = TRUE, main = "Arbre élagué — Employee Dataset")
```

# Interprétation du résultat du code (table CP + choix du bestcp)

La table cptable affiche, pour chaque niveau de complexité, l’erreur relative et l’erreur de validation croisée. Le meilleur cp correspond à la ligne où xerror est minimal. Dans notre cas, ce cp optimal est celui utilisé pour élaguer l’arbre. Cela signifie que l’arbre final est celui qui offre le meilleur compromis entre simplicité et performance prédictive.

# Interprétation de l’arbre élagué

L’arbre élagué conserve la même structure logique que l’arbre initial, mais avec moins de branches. Les variables les plus importantes restent les mêmes : JoiningYear (variable la plus discriminante), PaymentTier,puis, plus loin dans l’arbre : Education, Gender, Age, City. L’élagage supprime les divisions les moins utiles, c’est‑à‑dire celles qui n’améliorent pas significativement la performance. Le résultat est un arbre plus court, plus lisible, qui généralise mieux et limite le risque de surapprentissage.

# En quoi cet arbre diffère du premier ?

Différences entre l’arbre initial et l’arbre élagué : L’arbre élagué contient moins de nœuds et moins de niveaux. Certaines branches profondes du premier arbre ont été supprimées car elles n’apportaient pas d’amélioration significative. Les règles principales (JoiningYear, PaymentTier) restent identiques, ce qui montre que l’élagage n’a pas modifié la logique globale du modèle. L’arbre élagué est plus simple à interpréter, plus stable et moins sensible au bruit. En résumé : l’arbre élagué est une version “nettoyée” du premier arbre, plus robuste et plus lisible, tout en conservant les décisions essentielles.

# Choix des deux classifieur :

# Pourquoi on a choisit l'Arbre de décision comme classifieur :

Nous avons choisi l’arbre de décision comme premier classifieur car il ne repose sur aucune hypothèse forte concernant la distribution des variables ou leur indépendance, ce qui le rend particulièrement adapté à notre jeu de données où les variables explicatives présentent des dépendances et des distributions non gaussiennes. Il accepte naturellement les variables qualitatives et quantitatives, capture automatiquement les interactions entre prédicteurs et fournit un modèle très lisible. La visualisation de l’arbre met immédiatement en évidence les variables les plus discriminantes (notamment JoiningYear puis PaymentTier) ainsi que les règles de décision utilisées pour distinguer les employés qui restent de ceux qui partent, sous forme de segments simples et explicites. Cette interprétabilité, combinée à sa robustesse face à des données hétérogènes et complexes, ainsi qu’à la possibilité d’élaguer l’arbre pour éviter le surapprentissage, fait de l’arbre de décision un choix cohérent et pertinent pour notre première approche de classification.

# Classifieur 2 :

Pour sélectionner notre second classifieur, nous hésitions entre la méthode des K plus proches voisins et le classifieur Naïve Bayes. Comme l’hypothèse fondamentale de Naïve Bayes repose sur l’indépendance conditionnelle des variables explicatives sachant la classe, nous avons cherché à vérifier si cette hypothèse était raisonnablement respectée dans notre jeu de données. L’objectif était de déterminer si les variables explicatives sont effectivement indépendantes les unes des autres conditionnellement à LeaveOrNot, afin d’orienter et de justifier notre choix de classifieur. \# Étape 1 — Vérifier les corrélations entre variables quantitatives, séparément pour chaque classe : Nous calculons ici les matrices de corrélation entre les variables quantitatives, séparément pour chaque classe de la variable cible (LeaveOrNot = 0 et LeaveOrNot = 1). L’objectif est de vérifier si les variables explicatives sont indépendantes conditionnellement à la classe, ce qui est l’hypothèse centrale du classifieur naïf bayésien.

```{r}
cor(data[data$LeaveOrNot == 0, c("Age","ExperienceInCurrentDomain","JoiningYear","PaymentTier")])
cor(data[data$LeaveOrNot == 1, c("Age","ExperienceInCurrentDomain","JoiningYear","PaymentTier")])
```

Les corrélations obtenues sont toutes très faibles, généralement comprises entre –0.22 et +0.12, ce qui indique une faible dépendance linéaire entre les variables quantitatives, aussi bien dans la classe “reste” que dans la classe “part”. En particulier : Age et Experience : corrélation ≈ 0.10 → très faible, JoiningYear et PaymentTier : corrélation ≈ –0.22 → faible, Les autres corrélations sont proches de 0, Ces résultats montrent que les variables quantitatives ne présentent pas de dépendances fortes, même conditionnellement à la classe. Conclusion : pour les variables quantitatives uniquement, l’hypothèse d’indépendance conditionnelle de Naive Bayes n’est pas fortement violée.

# Étape 2 — Vérifier les dépendances entre variables qualitatives, conditionnellement à la classe :

Dans cette étape, nous testons l’hypothèse d’indépendance entre deux variables qualitatives (Education et City), séparément pour chaque classe de la variable cible (LeaveOrNot = 0 et LeaveOrNot = 1). Nous utilisons pour cela le test du Chi‑deux d’indépendance, qui permet de déterminer si la répartition des modalités d’une variable dépend de l’autre.

```{r}
table0 <- table(data$Education[data$LeaveOrNot==0], data$City[data$LeaveOrNot==0])
chisq.test(table0)

table1 <- table(data$Education[data$LeaveOrNot==1], data$City[data$LeaveOrNot==1])
chisq.test(table1)
```

Dans les deux cas (classe 0 et classe 1), le test du Chi‑deux renvoie un p‑value \< 2.2e‑16, très largement inférieur au seuil classique de 5 %. Cela signifie que nous rejetons l’hypothèse d’indépendance entre Education et City. Autrement dit, les deux variables qualitatives sont significativement dépendantes, même lorsqu’on conditionne par la classe LeaveOrNot. Cette dépendance forte viole directement l’hypothèse d’indépendance conditionnelle du classifieur naïf bayésien.

# Étape 3 — Vérifier si les distributions conditionnelles se recouvrent

# Les distributions sont-elles gaussiennes ?

Les histogrammes montrent : - Age → distribution asymétrique, pas normale - Experience → distribution très concentrée, pas normale - PaymentTier → distribution catégorielle déguisée en numérique - JoiningYear → distribution en “paliers”, pas normale. Donc l’hypothèse de normalité n’est pas respectée. \# Les distributions sont-elles différentes entre les classes ? Regardons les boxplots : Age : les distributions se recouvrent presque totalement Naive Bayes aura du mal à séparer les classes. Experience : même chose, distributions très proches Peu discriminant. JoiningYear : là, il y a une vraie différence Les employés qui partent ont rejoint plus récemment. Variable discriminante. Conclusion : seule JoiningYear aide vraiment Naive Bayes. Ce n’est pas éliminatoire, mais c’est un point contre Naive Bayes.

# Conclusion :

L’analyse graphique des variables quantitatives (histogrammes et boxplots) montre que leurs distributions ne suivent pas une loi normale et se recouvrent largement entre les classes, ce qui limite l’efficacité du classifieur naïf bayésien. De plus, les tests du Chi‑deux révèlent une dépendance très significative entre les variables qualitatives, violant directement l’hypothèse d’indépendance conditionnelle. Ainsi, l’hypothèse naïve n’est pas respectée dans notre dataset, ce qui justifie de ne pas retenir Naive Bayes comme second classifieur et de retenir par conséquent la méthode de K plus proches voisins.
  
      !!!!! PAUSE, J'AI TOUT CA A REVOIR !!!!!
  
#Classifieur : KNN :

Nous verifions que toutes les variables sont bien du bon data type

```{r}
qualitatives_vars$Education = as.factor(qualitatives_vars$Education)
qualitatives_vars$City = as.factor(qualitatives_vars$City)
qualitatives_vars$PaymentTier = as.factor(qualitatives_vars$PaymentTier)
qualitatives_vars$Gender = as.factor(qualitatives_vars$Gender)
qualitatives_vars$EverBenched = as.factor(qualitatives_vars$EverBenched)
	
target = as.factor(target)
```

Pour la méthode des arbres de décision, nous avons déjà transformé la variable `Education` afin de pouvoir la traiter comme une variable expliquative numérique dans la méthode des KNN. Nous l'avons stocké dans le data frame nommé `qualitative_vars_encoded`. Nous avons également transformé Gender et EverBenched en dummy variable, celle-ci sont stockées dans le data frame nommé `qualitative_vars_dummy`


```{r}
qualitatives_vars_dummy= data.frame(Women= 1*(qualitatives_vars$Gender=="Female"),
                                    Benched= 1*(qualitatives_vars$EverBenched=="Yes"))
```

Pour le label encoding

```{r}
qualitative_vars_encoded=as.data.frame(as.numeric(factor(qualitatives_vars$Education, 
                                     levels = c("Bachelors", "Masters", "PHD"))))
```

Faire des commentaires!!!!

```{r}
predictive_vars = cbind(Age=quantitatives_vars$Age,JoiningYear = quantitatives_vars$JoiningYear,          PaymentTier=quantitatives_vars$PaymentTier,Experience = quantitatives_vars$Experience,
                        qualitatives_vars_dummy, qualitative_vars_encoded)

```

On vérifie que les variables de `predictive_vars` sont bien de type `num` ou `int`

```{r}
# Vérifier le type de chaque colonne
sapply(predictive_vars, class)
```

On remarque que c'est bien le cas. 

#Répartition en train/test

```{r}
inTest = sample(1:n, size = round(0.2 * n), replace = FALSE)

predictive_vars_test    = predictive_vars[inTest,]
target_test             = target[inTest]
predictive_vars_train   = predictive_vars[-inTest,]
target_train            = target[-inTest]
```

on fixe la graine dans un premier temps. On répartit de manière aléatoire 10% pour le Test, 10% pour la validation. Le reste sera donc dans le Train. On aura en tout 20% dans les valeurs affichées à la fin de ce code.

```{r, results = "hide"}
set.seed(1954)
inTest        = sample(1:n, size = round(0.1 * n), replace = FALSE)
notinTest     = (1:n)[-inTest]
inValidation  = sample(notinTest, size = round(0.1 * n), replace = FALSE)

c(inTest, inValidation)
```

On réparti ensuite le split en 81/10/10 :

```{r}
predictive_vars_test        = predictive_vars[inTest,]
target_test                 = target [inTest]
predictive_vars_validation  = predictive_vars[inValidation,]
target_validation           = target[inValidation]
predictive_vars_train       = predictive_vars[-c(inTest,inValidation),]
target_train                = target[-c(inTest,inValidation)]
```

Notons que nous n'avons pas de variables manquantes (comme vu dans la partie précédente) ; il est donc inutile de faire de l'imputation de variables manquantes.

Installons le package `class`, qui contient la méthode KNN.

```{r, eval = FALSE}
install.packages("class")
```

On charge le package class utile à la méthode des K plus proches voisins ainsi que caret, qui nous servira à calculer le recall, l'accuracy et la precision

```{r, results = "hide", message = FALSE}
library(class)
library(caret)
```

Faisons "l'apprentissage" de la méthode des K plus proches voisins sur la partie Train, puis utilisons la partie Validation pour calculer l'accuracy, le recall, et la précision

```{r, results = "hide"}
KGrid = 1:20
accuracy_val  = NULL
recall_val    = NULL
precision_val = NULL
for(K in KGrid){ 
  set.seed(1954)
  target_pred = knn(predictive_vars_train,predictive_vars_validation,target_train,K)
  
  accuracy_val=c(accuracy_val,mean(target_pred==target_validation))
  
  recall_val=c(recall_val,recall(target_pred,reference=target_validation,relevant="Rester"))
  
  precision_val=c(precision_val,precision(target_pred,reference=target_validation,relevant="Rester"))
}
```

On peut tracer les différentes métriques en fonction des valeurs de K étudiées

```{r, out.width = "50%", fig.align = "center"}
plot(KGrid, accuracy_val, type = 'l', xlab = "K, nombre de voisins", ylab = "Accuracy")
plot(KGrid, recall_val, type = 'l', xlab = "K, nombre de voisins", ylab = "Recall")
plot(KGrid, precision_val, type = 'l', xlab = "K, nombre de voisins", ylab = "Precision")
```

Il y a plusieurs valeurs de K qui peuvent sembler pertinentes : on peut se dire que la valeur 5 semble intéressante et offre le meilleur compromis entre les trois, nous permettant ainsi de quasiment maximiser la précision tout en ayant des valeurs pas trop faible pour l'accuracy et le recall.

#Performance du classifieur final

On pourrait enfin évaluer les performances du classifieur final obtenu pour K = 5 voisins sur la partie Test.

Nous avons donc choisi la valeur de k, nous pouvons maintenant recombier les parties Train et Validation pour faire l'apprentissage sur un jeu de donnée encore plus gros.

```{r, results = "hide"}
rbind(predictive_vars_train, predictive_vars_validation)
c(target_train, target_validation)
```


```{r, results = "hide"}
target_pred = knn(
  train = rbind(predictive_vars_train, predictive_vars_validation),
  test  = predictive_vars_test,
  cl    = c(target_train, target_validation),
  k     = 5
)

accuracy_test = mean(target_pred == target_test)

recall_test = recall(
  data = target_pred, 
  reference = target_test, 
  relevant = "Rester"
)

precision_test = precision(
  data = target_pred, 
  reference = target_test, 
  relevant = "Rester"
)


confusionMatrix(target_pred, target_test)$table

accuracy_test
recall_test
precision_test
```



Cette partie à revoir !!!!
```{r}
set.seed(1954)
inTest                  = sample(1:n, size = round(0.1 * n), replace = FALSE)
predictive_vars_test    = predictive_vars[inTest,]
target_test             = target[inTest]
predictive_vars_remain  = predictive_vars[-inTest,] # ce qu'on partagera en Train 
# et Validation à chaque CV itération, partie utilisée pour validation
target_remain           = target[-inTest]

n_remain    = nrow(predictive_vars_remain)
nfolds      = 10
KGrid       = 1:20 #valeur de K qu'on veut étudier
  
folds   = NULL
for(i in 1:n_remain){
  #seulement les individus restants (partie remain) sont mit dans les 10 folds
  folds = c(folds, sample(1:nfolds, 1, replace = FALSE))
}

accuracy_fold   = NULL
recall_fold     = NULL
precision_fold  = NULL
for(k in 1:nfolds){ # pour faire les itérations de la CV
  inFold                      = which(folds == k)
  predictive_vars_train       = predictive_vars_remain[-inFold,]  # pour entrainer le modèle
  predictive_vars_validation  = predictive_vars_remain[inFold,]   # pour évaluer le modèle
  #on a réparti individu dans train et validation, mtn on fait normalisation
  target_train                = target_remain[-inFold]
  target_validation           = target_remain[inFold]
    
 
  accuracy_K  = NULL
  recall_K    = NULL
  precision_K = NULL
  for(K in KGrid){ # pour chaque valeur de K dans KGrid on a fait "l'apprentissage" du 
    # classifieur, puis on prédit la réponse des individidus dans la partie Validation, 
    # et enfin on compare les prédictions aux vraies valeurs de la réponse
    #exactement ce que nous avons fait précedemment dans du hold-Out
    target_pred = knn(train = predictive_vars_train, 
                      test = predictive_vars_validation, 
                      cl = target_train, k = K) 
      
    accuracy_K      = c(accuracy_K, mean(target_pred == target_validation))
    recall_K        = c(recall_K, recall(data = target_pred, 
                                         reference = target_validation, 
                                         relevant = "Rester"))
    precision_K     = c(precision_K, precision(target_pred, 
                                               reference = target_validation, 
                                               relevant = "Rester"))
    }
    
    accuracy_fold = rbind(accuracy_fold, accuracy_K)
    recall_fold = rbind(recall_fold, recall_K)
    precision_fold = rbind(precision_fold, precision_K)
  }
rownames(accuracy_fold) = paste0("fold_",1:nfolds)
rownames(recall_fold) = paste0("fold_",1:nfolds)
rownames(precision_fold) = paste0("fold_",1:nfolds)
  
colnames(accuracy_fold) = paste0("K_", KGrid)
colnames(recall_fold) = paste0("K_", KGrid)
colnames(precision_fold) = paste0("K_", KGrid)
```

```{r}
colMeans(accuracy_fold)
colMeans(recall_fold)
colMeans(precision_fold)
```

```{r, out.width = "50%", fig.align = "center"}
plot(KGrid, colMeans(accuracy_fold), type = 'l', xlab = "K, nombre de voisins", ylab = "Accuracy")
plot(KGrid, colMeans(recall_fold), type = 'l', xlab = "K, nombre de voisins", ylab = "Recall")
plot(KGrid, colMeans(precision_fold), type = 'l', xlab = "K, nombre de voisins", ylab = "Precision")
```

```{r}

target_pred = knn(train =predictive_vars_train, test = predictive_vars_test, 
                  cl = target_train, k = 4) 
  
accuracy_test  = mean(target_pred == target_test)
recall_test    = recall(data = target_pred, reference = target_test, 
                           relevant = "Rester")
precision_test = precision(data = target_pred, reference = target_test, 
                              relevant = "Rester")

accuracy_test
recall_test 
precision_test
```
